【裁判字號】    90,簡上,19
【裁判日期】    900426
【裁判案由】    給付票款
【裁判全文】
台灣彰化地方法院民事判決  九十年度簡上字第十九號
    上  訴人  乙○○
    被上訴人  甲○○
右當事人間請求給付票款事件，上訴人對於中華民國八十九年十二月六日本院第一審
判決（八十九年度斗簡字第三一０號）提起上訴，本院判決如左：
    主      文
上訴駁回。
第二審訴訟費用由上訴人負擔。
    事      實
甲、上訴人方面：
  一、聲明：(一)原判決廢棄。(二)被上訴人第一審之訴駁回。
  二、陳述：除與原判決記載者相同，茲引用外，另補稱：
      從未同意被上訴人使蓋錯印鑑之系爭支票予以兌現，被上訴人任職之台灣中小
      企業銀行北斗分行（簡稱台灣中小企銀北斗分行）係因其承辦職員違反善良管
      理人之注意義務處理委任事務，依委任契約對上訴人負賠償責任，而給付上訴
      人新臺幣（下同）二十萬元，上訴人受領該二十萬元，並非無法律上之原因，
      被上訴人唯恐遭記過始將二十萬元返還銀行，然此為被上訴人與銀行間之關係
      ，與上訴人無關，銀行於使支票兌現之初，原可向提示人追索返還，被上訴人
      竟不循此途，反向上訴人追討，實無理由，被上訴人顯無權再以該紙支票向上
      訴人請求返還上開金額。
  三、證據：存證信函影本一份為證。
乙、被上訴人方面：
  一、聲明：如主文所示。
  二、陳述：除與原判決記載者相同，茲引用外，另補稱：
      上訴人於簽發系爭支票後曾告知被上訴人支票蓋錯印鑑，並要求被上訴人於支
      票屆期時使其兌現，於支票屆期時被上訴人鑒於上訴人之戶頭內，於支票到期
      日前剛好存入一筆二十萬元之款項，又聯絡不到上訴人，為不使上訴人有退票
      紀錄以顧全其信用，故使該紙支票兌現，該票款既係由被上訴人替上訴人所清
      償，自屬不當得利。
  三、證據：支票存款對帳單六紙、支票暨背面各二紙及退票理由單四紙等影本為證
      。
    理      由
一、本件被上訴人起訴及本審主張：上訴人簽發付款人為台灣中小企銀北斗分行、發
    票日八十九年八月十五日、金額二十萬元、票號AT0000000號支票一紙予訴外人
    恩旺食品股份有限公司（下簡稱恩旺公司），經恩旺公司持向訴外人莊大福調現
    後，由莊大福於民國八十九年八月十六日向付款人台灣中小企銀北斗分行提示，
    被上訴人係上開銀行之承辦人，該紙支票於屆期前上訴人曾告知被上訴人支票蓋
    錯印章，希望被上訴人於到期時仍使支票兌領，嗣支票屆期時被上訴人鑒於上訴
    人之帳戶內有足額之存款，乃好意先讓執票人莊大福兌現，以免上訴人留下退票
    紀錄，嗣上訴人竟向前揭銀行提出異議，被上訴人為免生爭議，乃同意先由上述
    銀行於同年月二十五日墊款二十萬元存入上訴人之帳戶內，嗣再由被上訴人將款
    項歸還銀行，而取得系爭支票，則依法上訴人即有給付票款之義務，又因被上訴
    人清償系爭票款，上訴人無法律上原因受有二十萬元之利益，屬不當得利，亦應
    將所受利益返還被上訴人，爰依票據法律關係及不當得利之法律關係提起本訴，
    求為判決上訴人應給付被上訴人二十萬元，及自支票提示日即八十九年八月十六
    日起，至清償之日止，按週年利率百分之五計算之利息等情。上訴人則於原審及
    本院以：其簽發系爭支票係向恩旺公司購買貨品，然因恩旺公司並未交貨，其乃
    拒絕兌現支票，且該支票所蓋印鑑係屬錯誤，詎被上訴人於莊大福提示支票後，
    竟擅自使支票兌現，讓莊大福領取票款，上訴人從未同意被上訴人使蓋錯印鑑之
    系爭支票予以兌現，被上訴人任職之台灣中小企銀北斗分行係因因其承辦職員違
    反委任契約對上訴人負賠償責任，而給付上訴人二十萬元，上訴人受領該二十萬
    元，並非無法律上之原因，被上訴人唯恐遭記過始將二十萬元返還銀行，然此為
    被上訴人與銀行間之問題，與上訴人無關，銀行於使支票兌現之初，原可向提示
    人追索返還，被上訴人竟不循此途，反向上訴人追討，實無理由，被上訴人顯無
    權再以該票據向上訴人請求返還上開金額等語，以資抗辯。
二、按當事人主張有利於己之事實者，就其事實有舉證之責任，民事訴訟法第二百七
    十七條定有明文。查本件被上訴人起訴主張上訴人簽發系爭支票一紙予訴外人恩
    旺公司，經恩旺公司背書轉讓與第三人莊大福，由莊大福於八十九年八月十六日
    向付款人台灣中小企銀北斗分行提示付款，被上訴人係上開銀行之承辦人，雖發
    現系爭支票之印鑑不符，但因上訴人之帳戶內有足額之存款，即讓執票人莊大福
    兌現，嗣因上訴人向前揭銀行提出異議，乃由上述銀行於同年月二十五日墊款二
    十萬元存入上訴人之帳戶內，嗣再由被上訴人將款項歸還銀行等情，業據提出支
    票、退票理由單、支出傳票、收入傳票及取款憑條等為證，且為上訴人所不爭執
    ，自堪信為真實。雖被上訴人於本審主張其之所以使系爭印鑑不符之支票予以兌
    現，係因之前曾經取得上訴人之同意，並提出支票存款對帳單，以證明上訴人於
    系爭支票到期時僅有此筆票款需要支出，因此上訴人在到期日當天所存入之二十
    萬元，顯然係為給付系爭票款無訛云云，惟此業經上訴人予以否認。經查，依被
    上訴人所提之支票對帳資料所示，上訴人雖於八十九年八月十五日僅有一筆系爭
    支票之帳款到期，惟翌兩日即同年月十七日其另有一筆十八萬元之款項需為給付
    ，因此實難謂八十九年八月十五之二十萬元並非上訴人擬為給付此十八萬元之債
    款而先行存入，雖同年月十七日上訴人復再存入二十萬元於帳戶內，然似非係因
    被上訴人已使系爭支票兌現使其無法如期兌現十八萬之債款，故需另外追加存入
    該筆款項，被上訴人復無法提出其他證據以證明上訴人有同意其使印鑑不符之系
    爭支票予以兌現之表示，因此被上訴人此部份主張礙難採信。
三、次查，被上訴人之取得系爭支票，乃因執票人莊大福之提示，並非莊大福之背書
    或交付而來，自無從取得票據權利，是被上訴人依票據法律關係，請求上訴人給
    付票款，顯於法無據。惟系爭支票既係上訴人所簽發，用以支付訴外人恩旺公司
    之貨款，嗣恩旺公司將該紙支票以背書方式轉讓與第三人莊大福，縱令恩旺公司
    嗣未依約交付貨物予上訴人屬實，然依票據法第十三條前段規定，上訴人仍不得
    以其與恩旺公司間所存抗辯之事由，對抗莊大福，自仍有給付票款予莊大福之義
    務，上訴人既未證明莊大福取得系爭支票係出於惡意，而有不得行使票據權利之
    情形，且無論系爭票據上發票人欄所蓋之印章是否為上訴人留存於台灣中小企銀
    北斗分行之印鑑章，其發票人印章既屬上訴人所有，此為上訴人所是認，依票據
    法之規定，上訴人即應負發票人之責任，對執票人仍負有付款之義務。
四、再按甲種活期存款戶與金融機關之關係，為消費寄託與委任之混合契約，甲種活
    期存款戶簽發支票委託金融機關於見票時，無條件付款與受款人或執票人者，核
    其性質為委託付款，此部份即屬委任契約，既為委任關係，受委任人即有遵照委
    任人之指示處理委任事務之義務，否則如因其過失或越權行為所生之損害，對於
    委任人應負賠償之責。經查，台灣中小企銀北斗分行之承辦人員即被上訴人，雖
    對印鑑不符之系爭支票予以付款，然上訴人並未於票據到期前對銀行為止付之通
    知，且上訴人對系爭支票仍有付款之義務，已如前述，因此銀行代上訴人付款，
    使該紙支票如期兌現，即發生清償本件票據債務之效力，上訴人就此並未發生任
    何損害，且上訴人亦未提出任何證據證明其有何損害，因此銀行亦無須對其負賠
    償之責任，故而上訴人對系爭支票債務責任已然消滅，自屬受有利益，且被上訴
    人因代為清償而受有損害，兩者間復有因果關係，上訴人自屬不當得利，被上訴
    人請求返還不當得利，即無不合，是上訴人所辯，洵不足採。
五、從而，被上訴人依不當得利關係請求上訴人給付如第一審判決主文第一項所示之
    款項及利息，自屬正當，應予准許。原審為上訴人敗訴之判決，於法並無不合，
    上訴意旨指摘原判決不當，求予廢棄改判，為無理由，應予駁回其上訴。
六、結論：本件上訴人之上訴為無理由，依民事訴訟法第四百三十六條之一第三項、
    第四百四十九條第一項、第七十八條，判決如主文。
中      華      民      國    九十      年      四      月    二十六    日
                                      臺灣彰化地方法院民事第一庭
~B審判長法官  李端季
~B法      官  蕭文學
~B法      官  黃倩玲
右為正本係照原本作成。
不得上訴。
~B法院書記官  彭月美
中      華      民      國    九十      年      四      月    二十六    日


司法院資訊處製作；財團法人民間司法改革基金會備份。
